【裁判字號】    98,家訴,102
【裁判日期】    990412
【裁判案由】    回復繼承權
【裁判全文】
臺灣臺北地方法院民事判決             98年度家訴字第102號
原      告  丁○○
            乙○○
兼  法  定
代  理  人  甲○○
共      同
訴訟代理人  黃碧芬律師
複  代理人  李建暲律師
被      告  己○○
            庚○○
            丙○○
            戊○○
共      同
訴訟代理人  陳明正律師
複  代理人  劉永良律師
上列當事人間請求回復繼承權事件，本院於民國99年3月29日言
詞辯論終結，判決如下：
    主  文
兩造之被繼承人嚴進發所遺如附表所示之財產，准予分割，並由
兩造依附表所示之比例分配。
訴訟費用由被告負擔七分之四，餘由原告負擔。
    事實及理由
甲、程序部分：
一、按訴訟之全部或一部，以他訴訟之法律關係是否成立為據者
    ，法院得在他訴訟終結前以裁定停止訴訟程序，為民事訴訟
    法第182條第1項所明定。所謂訴訟全部或一部之裁判，以他
    訴訟之法律關係是否成立為據者，係指他訴訟之法律關係是
    否成立，為本件訴訟先決問題而言，若他訴訟是否成立之法
    律關係，並非本件訴訟之先決問題，則其訴訟程序自毋庸停
    止。查訴外人蘭記股份有限公司（下稱蘭記公司）與兩造間
    請求清償債務事件，非本件遺產分割之先決問題，原告聲請
    裁定停止訴訟程序，核無理由。
二、次按訴狀送達後，原告不得將原訴變更或追加他訴，但請求
    之基礎事實同一，不在此限。同法第255條第1項第2款定有
    明文。本件原告依民法第1146條第1項規定，請求被告連帶
    返還新台幣（下同）861,918元，嗣變更聲明請求分割被繼
    承人嚴進發如附表一所示之遺產，其請求之基本事實同一；
    且被告對於原告為訴之變更無異議，而為本案之言詞辯論。
    是其所為訴之變更，於法並無不合，應予准許。
乙、實體部分：
一、原告起訴主張：被繼承人嚴進發於民國97年6月20日死亡，
    原告為嚴進發之配偶，其餘原告及被告則為嚴進發之子女，
    均為其繼承人，被繼承人嚴進發遺有如附表一所示之遺產，
    及借名登記於訴外人王金霞名下所有門牌號碼台北市○○區
    ○○路2段203巷4弄6號1樓房地（下稱系爭房地），應由兩
    造共同繼承，依如附表一所示之方法分割，始符分割遺產，
    消滅共有之目的，因兩造對於遺產分割之方法，迄未能達成
    協議，爰依民法第1164條，求命分割附表一所示之遺產等語
    。並聲明：被繼承人嚴進發如附表一所示遺產，准予分割，
    並按附表一所示比例分配。
二、被告則以：被繼承人嚴進發之遺產除原告附表一所示車牌號
    碼0605-DT自用小客車（下稱系爭車輛）係被告丙○○借用
    被繼承人嚴進發名義購買，屬於被告丙○○所有外，尚有原
    告甲○○向勞工保險局領取之勞工退休金171,584 元，應列
    入分配，被告同意分割，並按繼承人人數平均分配。又訴外
    人王金霞名下所有系爭房地，非嚴進發之遺產，而嚴進發所
    負債務多寡，基於繼承之規定，本由繼承人共同繼承，連帶
    負擔，與遺產之分割，並無影響等語，資為抗辯。
三、原告主張被繼承人嚴進發於97年6月20日死亡，原告甲○○
    為其配偶，其餘原告及被告為其子女，皆為嚴進發繼承人等
    情有卷附戶籍謄本足參，且為被告所不爭執，自堪信為真。
    原告主張嚴進發遺有如附表一所示之遺產，亦有卷附遺產稅
    申報書足憑（見本院卷第40-47頁），本件兩造所爭執者厥
    為系爭車輛、嚴進發死亡前未領之勞工退休金171,584元，
    及訴外人王金霞名下所有系爭房地，是否為嚴進發之遺產？
    經查：
    （一）系爭車輛總價190萬元，其中120萬元辦理48之分期付
          款，每月應繳分期款為25000元，有被告丙○○提出
          之買賣契約書可參（見本院卷第146-148頁）；而被
          告丙○○自93年8月起至96年1月5日止，按月自其帳
          戶匯款25000元至嚴進發台北國際商業銀行000000000
          0000號或其他帳戶，亦有被告丙○○提出且為原告所
          不爭執之存摺明細可稽（見本院卷第149-170頁），
          則嚴進發雖為系爭車輛之所有權人，惟未支付買賣價
          金，且系爭車輛又為被告丙○○所使用，是被告嚴國
          賓辯稱系爭車輛係其出資購買，借名登記於嚴進發名
          下，並非嚴進發之遺產等情，即非無據。
    （二）嚴進發死亡時，尚有171,584元之勞工退休金未領取
          ，由原告未蘭英於97年8月22日向勞工保險局請領，
          勞工保險局已匯入原告甲○○指定之帳戶，有卷附被
          告提出且為原告所不爭執之勞工保險局函足參（見本
          院卷第23頁），該款項既係嚴進發生前未領之退休金
          ，即屬遺產之一部分，應列入嚴進發之遺產分配。
    （三）原告主張訴外人王金霞名下所有系爭房地係嚴進發借
          名登記，屬嚴進發所有云云，因王金霞並非本件之當
          事人，原告又未對王金霞取得勝訴判決之確定判決，
          則主張系爭房屋為嚴進發遺產云云，洵無可取。
四、按繼承人有數人時，在分割遺產前，各繼承人對於遺產全部
    為公同共有。又繼承人得隨時請求分割遺產，但法律另有規
    定或契約另有訂定者，不在此限。民法第1151條、第1164條
    分別定有明文。嚴進發之遺產，法律上既無不能分割之規定
    ，亦無契約訂定不能分割，則原告以兩造無法達成協議分割
    為由，訴請以裁判分割，於法即屬有據。又公同共有物分割
    之方法，除法律另有規定外，應依關於共有物分割之規定。
    法院得因任何共有人之請求，以原物分配於各共有人。但各
    共有人均受原物之分配顯有困難者，得將原物分配於部分共
    有人。如原物分配顯有困難時，得變賣共有物，以價金分配
    於各共有人；或以原物之一部分分配於各共有人，他部分變
    賣，以價金分配於各共有人。另以原物為分配時，如共有人
    中有未受分配，或不能按其應有部分受分配者，得以金錢補
    償之。同法第830條第2項、第824條第2項、第3項分別定有
    明文。共有人因共有物分割之方法不能協定決定，而提起請
    求分割共有物之訴，應由法院依民法第824條命為適當之分
    配，不受任何共有人主張之拘束，即不得以原告所主張分割
    方法之不當，遽為駁回分割共有物之訴之判決（最高法院49
    年度台上字第2569號判例參照）。本院依共有物之性質、價
    格、經濟效用及全體共有人之利益，認嚴進發所有如附表所
    示之遺產，以原物分割，由兩造按繼承人人數比例分配，始
    符公平原則。
五、結論：
    原告之訴為有理由，依民事訴訟法第80條之1、第85條第1項
    ，判決如主文。
中    華    民    國    99    年    4     月    12    日
                      家事法庭法      官  吳素勤
以上正本係照原本作成。
如對本判決上訴，須於判決送達後20日之不變期間內，向本院提
出上訴狀
中    華    民    國    99    年    4     月    12    日
                               書  記  官  郭麗琴
附表
┌──┬────────────┬─────┬────┐
│編號│     嚴進發所遺財產     │價額或金額│分配比例│
│    │                        │（新台幣）│        │
├──┼────────────┼─────┼────┤
│  1 │新店市○○路0517地號土地│   186,003│兩造每人│
│    │，應有部分69/1000       │          │各1／7  │
├──┼────────────┼─────┤        │
│  2 │新店市○○路0517-1地號土│   641,416│        │
│    │地，應有部分69/1000     │          │        │
├──┼────────────┼─────┤        │
│  3 │新店市○○路0517-2地號土│ 3,716,181│        │
│    │地，應有部分69/1000     │          │        │
├──┼────────────┼─────┤        │
│  4 │台北縣新店市○○路560巷2│   603,500│        │
│    │號1樓房屋，建號1551號， │          │        │
│    │所有權全部              │          │        │
├──┼────────────┼─────┤        │
│  5 │台南縣永康市○○段244-3 │    78,300│        │
│    │地號土地，應有部分1/8   │          │        │
├──┼────────────┼─────┤        │
│  6 │台南縣永康市○○段224-1 │   109,834│        │
│    │地號土地，應有部分1/8   │          │        │
├──┼────────────┼─────┤        │
│  7 │台南縣永康市○○段224地 │ 1,470,300│        │
│    │號土地，應有部分1/8     │          │        │
├──┼────────────┼─────┤        │
│  8 │國泰世華銀行新店分行存款│ 1,955,609│        │
├──┼────────────┼─────┤        │
│  9 │上海商業儲蓄銀行新店分行│    53,432│        │
│    │存款                    │          │        │
├──┼────────────┼─────┤        │
│ 10 │郵局存款                │     2,100│        │
├──┼────────────┼─────┤        │
│ 11 │智聖科技股份有限公司投資│         0│        │
│    │額80萬元                │          │        │
├──┼────────────┼─────┤        │
│ 12 │太豐電子股份有限公司投資│         0│        │
│    │額500萬元               │          │        │
├──┼────────────┼─────┤        │
│ 13 │退休金                  │   171,584│        │
└──┴────────────┴─────┴────┘

司法院資訊處製作；財團法人民間司法改革基金會備份。
